臺灣士林地方法院民事判決　　　　　　　 96年度訴字第200號
原　　　告　丙○○
訴訟代理人　連鳳翔律師
複 代理 人　曾郁智律師
被　　　告　甲○○
訴訟代理人　張伯時律師
　　　　　　乙○○
上列當事人間請求給付違約金事件，本院於民國96年3月22日言
詞辯論終結，判決如下：
    主      文
原告之訴及其假執行之聲請均駁回。
訴訟費用新臺幣陸仟伍佰元由原告負擔。
    事實及理由
一、本件原告起訴主張：兩造於民國82年12月17日訂立合建契約
    （下稱「系爭契約」），約定由被告代表全體共有人提供其
    等所有坐落於臺北市○○區○○段5小段163-1地號土地（下
    稱「系爭土地」），供原告出資興建樓房以為分配，原告並
    應於訂約時給付新臺幣（下同）30萬元予被告，被告如違約
    時，除應返還所收之款項外，並應加付同額金額作為違約金
    。惟被告始終未依約將使用權同意書交付予原告，致系爭合
    建案無法進行，並延宕多時，詎被告及其他共有人竟於94年
    9 月間將系爭土地售予第三人，而使系爭契約陷於給付不能
    ，被告顯已違約，爰依系爭契約第6點約定，訴請被告返還
    簽約金30萬元，並給付同額之違約金30萬元等語。並聲明：
    (一)被告應給付原告60萬元及自支付命令聲請狀送達翌日起至
    清償日止，按週年利率5%計算之利息。(二)原告願供擔保，請
    准宣告假執行。
二、被告則以：原告依約有辦理與系爭土地鄰接地合併承購、給
    付第二期款100萬元及交付建築設計圖等義務，詎原告自簽
    約迄今均未履行，而有違約情事，被告業已解除系爭契約，
    並沒收原告給付之簽約金，況原告自簽約後遲未履行契約，
    如繼續延宕下去，被告將遭受更大之損害，被告始將系爭土
    地出售他人，是原告請求違約金為無理由等語，資為抗辯。
    並聲明：(一)原告之訴駁回。(二)如受不利判決，被告願供擔保
    ，請准宣告假執行。
三、兩造不爭執之事實：
  (一)兩造於82年12月17日訂立系爭契約，約定由被告代表全體共
    有人提供其等所有系爭土地），供原告出資興建樓房以為分
    配。
  (二)原告已於訂約時給付30萬元簽約金予被告。
  (三)被告迄未將系爭土地使用權同意書交付予原告。
  (四)原告迄未給付第二期款100萬元予被告。
  (五)原告迄未辦理與系爭土地鄰接地之合併承購事宜。
  (六)被告及其他共有人於94年9月間將系爭土地出售並移轉登記
    予第三人。
四、得心證之理由：
    原告主張被告及其他共有人將系爭土地售予第三人，而有違
    約情事，應返還簽約金並給付同額違約金予原告等情，為被
    告所否認，並以前揭情詞置辯。是本件經協議兩造簡化爭點
    為：(一)系爭契約是否已經被告合法解除？(二)系爭契約若未合
    法解除，原告得否請求被告返還簽約金，並給付同額之違約
    金？茲分述如下：
  (一)系爭契約是否已經被告合法解除？
    1.原告主張系爭契約業經解除等情，業據證人即原告之子乙
      ○○於96年3月22日本院言詞辯論時到場證稱：「我們要
      求原告交付資料及款項好幾次了，經過十幾年都沒有交付
      ，後來我在路上碰到他，跟他說我爸爸把訂金還給他，雙
      方合意解除契約，當時他有同意」、「之後因為沒有辦法
      聯絡上他，因此問題也沒有完全解決，我們因為等了太久
      ，就另外跟別人合建」等語，顯見兩造因簽訂系爭契約後
      遲未履行，嗣後業已合意解除系爭契約。則被告於系爭契
      約解除後，將系爭土地出售並移轉登記予第三人，自無違
      反系爭契約之可言，是原告以被告違約為由，依系爭契約
      第6點之約定，訴請被告返還簽約金30萬元，並給付同額
      之違約金30萬元，即屬無據。
    2.又兩造於合意解除系爭契約時，固約定被告應返還30萬元
      簽約金予原告，惟此屬另一法律關係，經本院依民事訴訟
      法第199條之1規定行使闡明權，詢問原告是否追加其他之
      請求權基礎，因原告仍堅持系爭契約尚未解除，而表明不
      主張其他請求權基礎（詳見本院96年3月22日言詞辯論筆
      錄第2頁），是本院自不得違反辯論主義，而逕行判決被
      告應返還30萬元簽約金予原告，附此敘明。
  (二)系爭契約若未合法解除，原告得否請求被告返還簽約金，並
    給付同額之違約金？
    1.按程序法或實體法上之權利人，因在相當期間內不行使權
      利，依特別情事足以使義務人得正當信賴權利人無行使權
      利之意思，且已作成本身之信賴行為時，如容許權利人其
      後行使權利，將發生前後行為矛盾之情形，亦將使義務人
      遭受無法預測之損害，則基於誠信原則，應認權利人不得
      再主張之，亦即其權利雖未消滅，惟失去行使權利之地位
      ，此即所謂「權利失效」原則。早年實務見解如最高法院
      56年臺上字第1708號判例、61年度臺上字第2400號判決均
      肯認「權利失效」原則。近年代表見解如最高法院88年度
      臺上字第497號判決：「按行使權利，履行義務，應依誠
      實及信用方法，民法第148條第2項定有明文。故權利者在
      相當期間內不行使權利，並因其行為造成特殊狀況，足以
      引起義務人之正當信賴，認為權利人已不欲行使其權利，
      而權利人再為行使時，認為有違誠信原則，得因義務人之
      抗辯，使其權利歸於消滅。」亦可資參照。
    2.系爭契約業經兩造合意解除，前已認定，縱未經合法解除
      ，惟因兩造自82年12月17日訂立系爭契約時起，歷經近12
      年之久，被告雖未將系爭土地使用權同意書交付予原告，
      惟原告亦未給付被告第二期款100萬元，且未辦理與系爭
      土地鄰接地之合併承購事宜，更未起訴或聲請假處分，以
      實現其系爭契約上之權利，客觀上足以使被告得正當信賴
      原告已無行使系爭契約上權利之意思，被告並基於上開信
      賴，而於94年9月間將系爭土地出售及移轉登記予第三人
      ，如容許原告忽於系爭契約簽訂近14年後始提起本件訴訟
      ，請求被告返還簽約金，並給付同額之違約金，除將發生
      前後行為矛盾之情形，亦將使被告遭受無法預測之損害，
      核其情形，應屬權利之濫用，而有違誠信原則。故揆諸前
      揭「權利失效」原則，原告基於系爭契約上之權利雖未消
      滅，惟已失去行使權利之地位，亦即原告應不得再依系爭
      契約第6點之約定，請求被告返還簽約金30萬元，並給付
      同額之違約金30萬元。
  (三)綜上所述，系爭契約業經兩造合意解除，或縱未經合意解除
    ，惟基於權利失效原則，原告亦已不得再行使系爭契約上之
    權利，從而，原告依系爭契約第6點之約定，請求被告返還
    簽約金30萬元，並給付同額之違約金30萬元，為無理由，應
    予駁回。原告之訴既經駁回，其假執行之聲請亦失所附麗，
    應併予駁回。
五、本件訴訟費用確定為6,500元，並應由原告負擔。
六、本件判決基礎已臻明確，兩造其餘之攻擊防禦方法及訴訟資
    料經本院斟酌後，核與判決不生影響，無一一論述之必要，
    併予敘明。
據上論結，原告之訴為無理由，依民事訴訟法第78條、第87條第
1項條，判決如主文。
中　　華　　民　　國　　96　　年　　3 　　月　　30　　日
                  民事第二庭  法  官  張國勳
以上正本證明與原本無異。
如對本判決上訴須於判決送達後20日內向本院提出上訴狀。
中　　華　　民　　國　　96　　年　　4 　　月　　3 　　日
                              書記官  周玉惠
